【裁判字號】    98,易,3641
【裁判日期】    990316
【裁判案由】    詐欺
【裁判全文】
臺灣臺北地方法院刑事判決              98年度易字第3641號
公  訴  人  臺灣臺北地方法院檢察署檢察官
被      告  甲○○
上列被告因詐欺案件，經檢察官提起公訴（臺灣臺北地方法院檢
察署98年度偵字第21087號），本院判決如下：
    主  文
甲○○幫助意圖為自己不法之所有，以詐術使人將本人之物交付
，累犯，處有期徒刑月，如易科罰金，以新臺幣壹仟元折算壹
日。
    事  實
一、甲○○明知社會上詐騙案件層出不窮，並可預見將自己之金
    融機構帳戶之存摺、提款卡及相對應密碼提供他人使用，恐
    遭利用作為人頭帳戶，幫助詐欺集團用以詐騙他人財物匯款
    之用，仍基於幫助他人詐欺之不確定故意，於民國98年6 月
    間某日時許，在臺灣地區不詳地點，將其前於97年5 月15日
    在臺北富邦商業銀行股份有限公司吉林分行（址設臺北市○
    ○區○○路146 號，下稱富邦銀行吉林分行）所開立之帳號
    ：000000000000號帳戶之存摺、提款卡及相對應密碼，交予
    1 名不詳姓名、年籍之年滿18歲詐騙集團成員使用。嗣該名
    詐欺集團成員取得上開存摺、提款卡及相對應密碼後，旋於
    98年6 月9 日晚間某時，基於詐欺取財之犯意，夥同其他不
    詳姓名、年籍、年滿18歲之詐騙集團成員以打電話之方式，
    向乙○○誆稱：因網路購物付款有誤，將遭按月扣款，須至
    提款機操作設定云云，致乙○○不疑有他，遂陷於錯誤，依
    前開詐欺集團成員之指示，於98年6 月9 日晚間21時38分許
    ，至位在臺北市內湖區之郵局，以ATM 自動櫃員機轉帳匯款
    方式，將新臺幣（下同）24,982元匯入上開甲○○名下之富
    邦銀行吉林分行帳戶內，而前開款項則於同日即遭上開詐欺
    集團之成員提領一空。嗣因乙○○察覺受騙報警處理，經警
    循線追查，始悉上情。
二、案經乙○○訴請臺北市政府警察局中山分局報告臺灣臺北地
    方法院檢察署檢察官偵查起訴。
    理  由
壹、證據能力部分：
    按被告以外之人於審判外之言詞或書面陳述，除法律有規定
    者外，不得作為證據，刑事訴訟法第159 條第1 項定有明文
    。次按被告以外之人於審判外之陳述，雖不符前4 條之規定
    ，而經當事人於審判程序同意做為證據，法院審酌該言詞陳
    述或書面陳述作成時之情況，認為適當者，亦得為證據。當
    事人、代理人或辯護人於法院調查證據時，知有刑事訴訟法
    第159 條第1 項不得為證據之情形，而未於言詞辯論終結前
    聲明異議者，視為有前項之同意，同法第159 條之5 亦規定
    甚明。經查，本院認定犯罪事實所憑之證據中，證人即告訴
    人乙○○於警詢及偵查中所為之指訴，均係屬傳聞證據，惟
    檢察官及被告甲○○均未於本院言詞辯論終結前聲明異議，
    本院審酌該等言詞或書面陳述作成之情況，並無非出於任意
    性或不正取供，或違法或不當情事，且客觀上亦無不可信之
    情況，堪認為適當，依刑事訴訟法第159 條之5 第2 項規定
    ，得作為證據。
貳、實體方面：
一、訊據被告固就上開富邦銀行吉林分行帳戶確實為伊所申請設
    立之事實，坦承不諱，惟矢口否認有何幫助詐欺取財之犯行
    ，並辯稱：伊的富邦銀行帳戶存摺、提款卡是不見了，且當
    時伊在等國稅局退稅，所以不可能販賣存摺。當時伊住在臺
    北縣新莊市○○路之租屋處，後來因為房租沒有繳，被房東
    趕出來，東西都沒拿，當時伊有跟房東講要回去拿東西，但
    房東堅持不讓伊拿，並於98年6 月把所有東西都丟掉，被丟
    的東西有便利商店公仔、電視、電腦、衣服及小孩子的東西
    ，另有臺北富邦銀行、郵局、台新銀行之存摺與提款卡。伊
    當時沒有報警，是因為當時伊積欠房東2 個月的房租，共4
    萬元，房東的名字伊現在不知道，要問伊太太才知道。伊之
    提款卡密碼是設定伊的出生年月日740801或伊太太的生日75
    0624，而因為伊常常忘東忘西，所以伊把密碼寫下來，但跟
    存摺一起被房東丟掉云云。然查：
（一）上開富邦銀行吉林分行帳戶係被告所申設之事實，業據被
      告坦認不諱，且有被告在富邦銀行吉林分行之開戶資料、
      對帳單明細（見臺灣臺北地方法院檢察署98年度偵字第21
      087 號卷，下稱偵卷第22頁至第25頁、第26頁至第30頁）
      、富邦銀行吉林分行98年9 月25日北富銀吉字第98600044
      00號函及檢附被告之開戶資料及存提款明細（見偵卷第49
      頁至第61頁）等件在卷可稽，而上開詐欺集團之成員於上
      開所示之時間，以前開所示之詐騙手法，致被害人乙○○
      陷於錯誤，依指示將前揭所示之金額轉帳至上開富邦銀行
      吉林分行帳戶內，且轉帳後旋遭提領一空等情，亦據證人
      即被害人乙○○於警詢及偵查中證訴綦詳（見偵卷第8 頁
      至第9 頁、第42頁），並有被害人乙○○之自動櫃員機儲
      戶交易明細表1 紙（見偵卷第11頁）附卷可佐，亦與前述
      被告所有之富邦銀行吉林分行帳戶之交易、往來明細內容
      相符。是被告之上開富邦銀行吉林分行帳戶確已均供有意
      行騙之詐騙集團使用，而使上開所示之受害人乙○○受詐
      術，並陷於錯誤後，而將金錢匯入上開富邦銀行吉林分行
      帳戶內乙節，堪予認定。
（二）雖被告辯稱：伊的富邦銀行帳戶存摺、提款卡是不見了，
      且當時伊在等國稅局退稅，所以不可能販賣存摺，當時伊
      住在臺北縣新莊市○○路之租屋處，後來因為房租沒有繳
      ，被房東趕出來，東西都沒拿，當時伊有跟房東講要回去
      拿東西，但房東堅持不讓伊拿，並於98年6 月把所有東西
      都丟掉，被丟的東西有便利商店公仔、電視、電腦、衣服
      及小孩子的東西，另有臺北富邦、郵局、台新銀行之存摺
      與提款卡。伊當時沒有報警，因為當時伊積欠房東2 個月
      的房租共4 萬元。房東的名字伊現在不知道，要問伊太太
      才知道。伊之提款卡密碼都是設定伊的出生年月日740801
      或伊太太的生日750624，而因為伊常常忘東忘西，所以伊
      把密碼寫下來，但跟存摺一起被房東丟掉云云。惟查：
  1.被告雖辯稱：因為房租沒有繳，被房東趕出來，東西都沒拿
    ，當時房東於98年6 月把伊的所有東西都丟掉，被丟的東西
    有富邦銀行之存摺與提款卡，因為伊常常忘東忘西，所以伊
    把密碼寫下來後，但跟帳戶存摺一起被房東丟掉云云，但被
    告亦曾陳稱：伊之提款卡密碼都是設定伊的出生年月日7408
    01或伊太太的生日750624等語，則不論被告係以上開何種方
    式設定前開富邦銀行吉林分行帳戶提款卡之對應密碼，均可
    確定該密碼係以其自身或其配偶之生日日期為組成基礎，他
    人難以知悉，更難以猜測之方式破解，茍若非被告自行告知
    密碼，並將上述帳戶之存摺與提款卡一併交付詐欺集團成員
    ，該詐欺集團所屬成員又何能輕易地一起取得其帳戶存摺、
    提款卡，及知悉該帳戶相對應之正確無誤密碼，且既然被告
    於本院99年1 月18日行準備期日時，仍能當庭立即說出其所
    設定之密碼為何，是其記憶力頗佳，況一般對於生日等個人
    資料應係熟記在心，則豈有特地書寫下來存放之必要，此舉
    實大大增加密碼遭人窺知之危險性，是被告上開所辯，顯與
    常情相悖離。再參諸存摺、提款卡及相對應密碼等物為個人
    重要理財物品，係涉及個人隱私事項，一般人莫不謹慎小心
    保管為是，被告所有之前揭存摺等物件，若真係因積欠房租
    之故，而遭當時之房東逕自丟棄，其理當會於知悉此情時，
    旋即至警察機關報案或即刻與房東理論，以釐清責任，以維
    護自身權益，衡被告為智慮成熟之人，對此當知之甚稔，惟
    被告於上開存摺、提款卡遭丟棄後，卻未至警察機關報案或
    尋求任何救濟，甚至連該房東之姓名為何，均不清楚等等，
    實不合理。且由上開卷附被告在富邦銀行吉林分行之對帳單
    明細以觀，亦可知該帳戶於98年5 月20日仍有15,032元之結
    餘金額，惟自98年5 月20日起至98年6 月1 日止之期間內，
    即遭陸續提領5 千餘元至100 元不等之金額，致該帳戶於98
    年6 月1 日時，僅有74元之餘額，之後於98年6 月10日即由
    受害人乙○○遭騙而匯入24,982元之事實，則由上開事實，
    亦實足推知被告係刻意利用自動提款設備將富邦銀行吉林分
    行帳戶內之存款儘量提空，直至以自動提款設備提款之下限
    （存款餘額不足100 元），無法再提款為止等情，是綜合上
    開證據，實可認定被告辯稱：伊的富邦銀行帳戶之存摺、提
    款卡及相對應密碼不見了，係遭房東丟棄云云，顯與事實未
    符，又縱使如被告所辯：當時伊在等國稅局退稅，所以不可
    能販賣存摺等情屬實，則顯見被告對於上開帳戶之存摺及提
    款卡之去向應十分在意，且在有迫切之使用需求下，理應儘
    速向銀行辦理掛失、補發手續，以利取得退稅款才是，但被
    告卻未曾向富邦銀行吉林分行申請掛失之事實，有前開富邦
    銀行吉林分行98年9 月25日北富銀吉字第9860004400號函在
    卷可證，故凡此種種均不合常理，更顯見被告係因帳戶內所
    餘存款金額甚小，故被告就上開銀行帳戶存摺、提款卡及對
    應密碼之去向毫不在意，進而應係自行交付他人管理、使用
    無訛。
  2.況徵諸詐欺犯罪集團既知利用他人之帳戶掩飾犯罪所得，應
    非愚昧之人，當知社會上一般人如帳戶存摺、提款卡、密碼
    遺失或遭竊，為防止拾（竊）得之人盜領存款或供作不法使
    用，必會於發現後立即報警或向金融機構辦理掛失止付，在
    此情形下，其等如仍以該帳戶作為犯罪工具，則在被害人將
    款項匯入該帳戶後，極有可能因帳戶所有人掛失止付而無法
    提領，則其等大費周章從事犯罪之行為，卻只能平白無故替
    原帳戶所有人匯入金錢，此等損人不利己之舉，狡詐之犯罪
    集團應無可能為之，換言之，犯罪集團份子為確信帳戶所有
    人不會報警或掛失止付，確定其等能自由使用該帳戶提款、
    轉帳，方能恃無忌憚要求被害人匯款至該指定帳戶，依此，
    更徵上開富邦銀行吉林分行帳戶之存摺、提款卡及對應密碼
    ，確係被告自行交付犯罪集團份子無誤。
  3.又一般國人向金融機構開設帳戶，並無任何法令限制，若係
    用於存款、提款之正當用途，大可光明正大自行申請，無須
    使用他人之帳戶。而帳戶僅係用以從事存款、提款等用途，
    並現經媒體廣為報導，政府機關及各地金融機構亦多次呼籲
    民眾應謹慎控管己有帳戶，且勿出賣個人帳戶，以免淪為詐
    騙者之幫助工具，是依社會一般人之智識及社會生活經驗，
    倘有人收集他人帳戶做不明使用，極易判斷係該隱身幕後之
    使用人意圖以使用他人帳戶，以供非法犯罪之用，自可產生
    該買受帳戶者將用於不法犯罪之合理懷疑。衡被告為20餘歲
    之成年人，且已結婚生子，有相當之社會智識，就上情顯難
    諉為不知，並依其社會經歷、學識，自當可預見將上開帳戶
    之存摺、提款卡及對應密碼，交付不詳姓名、年籍之不明人
    士使用後，該收集帳戶之人可能將之用來從事詐欺犯罪，作
    為詐欺取財之人頭帳戶，以收取被害人匯入之款項，是被告
    雖無前揭不明人士使用其存摺、提款卡及對應密碼，必持以
    詐騙他人之確信，但其將其帳戶存摺、提款卡及相對應密碼
    ，交付該來路不明之人，顯具有縱有人以其金融帳戶實施詐
    欺犯罪，亦不違背其本意之幫助意思，堪認被告有幫助姓名
    、年籍不詳之年滿18歲詐欺集團成員利用前開富邦銀行吉林
    分行帳戶之存摺、提款卡及相對應密碼為詐欺取財犯行之不
    確定故意甚明。綜上，可認被告係自行交付上開富邦銀行吉
    林分行帳戶之存摺、提款卡及相對應密碼與該名不詳姓名、
    年籍之年滿18歲詐欺集團成員，使其所屬詐欺集團用以詐欺
    上開被害人。而按刑法上之幫助犯，係對於犯罪與正犯有共
    同之認識，而以幫助之意思，對於正犯資以助力，而未參與
    實施犯罪之行為者而言。但查本件被告提供其帳戶之相關物
    件使上開受害人乙○○匯入款項，僅為他人之詐欺取財犯行
    提供助力，尚無以自己實施詐欺犯罪之意思，或與他人有共
    同犯罪之犯意聯絡，而有參與或分擔詐欺取財犯罪之構成要
    件行為，是本件被告僅有幫助詐欺取財之犯意，而為詐欺取
    財構成要件以外之行為，尚難認被告係詐欺取財罪之共同正
    犯。
  4.綜前所述，被告所為之前開辯解，顯係卸責之詞，均不足採
    信，故被告幫助他人犯詐欺取財罪之行為，事證明確，應依
    法論科。
二、核被告所為，係犯刑法第30條第1 項前段、第339 條第1 項
    之幫助詐欺取財罪。而被告幫助他人犯前開之罪，依刑法第
    30條第2 項之規定，按正犯之刑減輕之。又按幫助犯係從犯
    ，係從屬於正犯而成立，刑法上既無「共同幫助」之情，當
    亦無「幫助共同」可言，是被告所幫助之詐欺集團成員相互
    間，就上開詐欺取財犯行，縱有犯意聯絡及行為分擔，均為
    共同正犯，亦無須論以被告有幫助共同詐欺取財之必要，附
    此敘明。查被告曾因竊盜案件，經國防部南部地方軍事法院
    以94年度和審字第261 號判決判處有期徒刑6 月確定，業於
    94年11月9 日入監服刑，甫於95年5 月3 日執行完畢等情，
    有臺灣高等法院被告前案紀錄表1 份在卷足徵（見本院卷第
    5 頁至第11 頁），是被告於前次有期徒刑之執行完畢後，5
    年以內故意再犯本件有期徒刑以上之罪，為累犯，應依刑法
    第47條第1 項規定，加重其刑。爰審酌被告提供帳戶之存摺
    、提款卡及相對應密碼幫助他人犯罪，致使真正犯罪者難以
    被查獲，助長詐欺犯罪風氣猖獗，破壞社會治安及金融秩序
    甚鉅，並使上開所示之受害人受有損害，惟被告僅提供上開
    帳戶之存摺等物品，尚未直接參與詐欺取財犯行，且非實際
    獲得詐欺不法利益之人，情節顯較輕微，暨參以因被告犯罪
    後猶否認犯行，並以上開顯不合常理之辯詞，意欲脫免刑責
    ，難認有所悔意，是其態度顯然不佳等一切情狀，量處如主
    文所示之刑，並諭知易科罰金之折算標準。
三、據上論斷，應依刑事訴訟法第299 條第1 項前段，刑法第30
    條第1 項前段、第2 項、第339 條第1 項、第47條第1 項、
    41條第1 項前段，刑法施行法第1 條之1 ，判決如主文。
本案經檢察官楊婉鈺到庭執行職務。
中    華    民    國    99    年    3    月    16    日
                  刑事第十七庭審判長法  官  劉煌基

                                    法  官  賴淑美
                                    法  官  葉力旗
以上正本證明與原本無異。
如不服本判決，應於判決送達後10日內向本院提出上訴狀 (應附
繕本)。
                                    書記官  林碧華
中    華    民    國    99    年   3      月   16    日
附錄本案論罪科刑法條：
中華民國刑法第339條
意圖為自己或第三人不法之所有，以詐術使人將本人或第三人之
物交付者，處5 年以下有期徒刑、拘役或科或併科1,000 元以下
罰金。
以前項方法得財產上不法之利益或使第三人得之者，亦同。
前2項之未遂犯罰之。

司法院資訊處製作；財團法人民間司法改革基金會備份。
